臺灣高等法院臺南分院民事判決　　99年度重上更(一)字第22號
上　訴　人　教育部
法定代理人　吳清基
訴訟代理人　吳小燕　律師
　　　　　　李育錚　律師
被 上 訴人　台南市政府
法定代理人　賴清德
訴訟代理人　蘇文奕　律師
上列當事人間請求侵權行為損害賠償事件，上訴人對於中華民國
98年12月9日臺灣臺南地方法院第一審判決（98年度重訴字第142
號）提起上訴，並於本院為訴之追加，經最高法院第一次發回更
審，本院於100年3月22日言詞辯論終結，判決如下：
    主      文
原判決關於駁回上訴人下列第二項之訴部分，及該部分假執行之
聲請，暨訴訟費用之裁判（確定部分除外）均廢棄。
被上訴人應給付上訴人新台幣壹仟肆佰壹拾陸萬壹仟玖佰零肆元
，及自民國九十八年五月二十二日起至清償日止，按年息百分之
五計算之利息。
上訴人其餘上訴及追加之訴均駁回。
除確定部分外，第一、二審訴訟費用及發回前第三審訴訟費用（
含追加之訴），由被上訴人負擔百分之一二，餘由上訴人負擔。
本判決第二項於上訴人以新臺幣肆佰柒拾貳萬壹仟元供擔保後，
得假執行；但被上訴人如以新台幣壹仟肆佰壹拾陸萬壹仟玖佰零
肆元為上訴人供擔保後，得免為假執行。
    事實及理由
甲、程序部分：
一、被上訴人之法定代理人許添財，已於民國99年12月間，變更
    為賴清德，業據其聲明承受訴訟，核無不合。
二、按訴狀送達後，原告不得將原訴變更或追加他訴，但擴張或
    減縮應受判決事項之聲明者，不在此限；訴之變更或追加，
    非經他造同意，不得為之。但第255條第1項第2款至第6款情
    形，不在此限，民事訴訟法第255條第1項第3款、第446條第
    1項分別定有明文。本件上訴人原起訴請求被上訴人應賠償
    新台幣（下同）163,855,526元及加付法定遲延利息，經原
    審判決駁回上訴人之訴，上訴人提起上訴，嗣於本院前審減
    縮聲明，請求被上訴人給付150,970,687元及加付法定遲延
    利息，經本院前審判命被上訴人應給付上訴人16,115,800元
    及加付法定遲延利息，而駁回上訴人其餘上訴及追加之訴，
    兩造提起上訴，經最高法院將本院判決駁回上訴人其餘上訴
    及追加之訴（即134,854,887元）暨該訴訟費用部分廢棄發
    回本院，而駁回被上訴人之上訴。上訴人本院減縮聲明，請
    求被上訴人給付126,365,878元及加付法定遲延利息，揆諸
    前揭法條規定，無庸得被上訴人同意，應予准許。
三、我國關於民事訴訟與行政訴訟之審判，依現行法律之規定，
    分由不同性質之法院審理，採二元訴訟制度。除法律別有規
    定外，關於因私法關係所生之爭執，由普通法院審判；因公
    法關係所生之爭議，則由行政法院審判之（司法院大法官會
    議釋字第448號、第466號解釋意旨參照）。而行政契約與私
    法契約判別之準據，我國實務界多採「契約標的及契約目的
    說」（司法院大法官會議釋字第533號解釋理由書及吳庚大
    法官協同意見書意旨、最高法院61年台上字第1672號判例、
    最高行政法院96年度裁字第1531號裁定等參照），是契約之
    性質究屬公法或私法契約，應就該契約之標的及目的加以判
    別之。所謂契約標的及契約目的說係認為，行政契約為設定
    、變更或消滅公法上法律關係之契約（行政程序法第135條
    規定參照）。反之則屬私法契約。依台灣省省有財產管理規
    則（已於民國92年3月1日廢止，下稱省有財產管理規則）第
    7條第1項第6款及第2項規定，學產房地以臺灣省政府教育廳
    （下稱教育廳）為管理機關，並得委託縣（市）政府或適當
    機構代管之，參酌省有財產管理規則之其他規定，無非係用
    以規範省有財產（含公用及非公用財產）之取得、保管、使
    用、收益及處分等事項，是其所謂管理應僅係管理機關以管
    理人之身分，就其所支配之財產所為狀態之維持、收益、處
    分及利用等行為，並非以高權主體之地位行使公權力，縱然
    管理機關將其所支配之財產出租或處分，亦係基於國庫之地
    位，以私法之法律形式所為之國庫行政行為，是單純非公用
    財產之管理應屬私法行為，且本件坐落台南市○○區○○段
    46地號土地（下稱系爭土地）若由上訴人自行管理，亦無法
    界定為公權力行政，則上訴人基於管理便利及人力有限等緣
    故，委託被上訴人代為管理，自無公權力移轉之性質存在，
    縱然委任管理之對象係行政機關，亦不影響其管理行為原即
    屬私法關係之判定，況前揭省有財產管理規則第7條第2項規
    定，學產房地以教育廳為管理機關，並得委託縣（市）政府
    或適當機構代管，解釋上此所謂之適當機構應不以行政主體
    或行政機關為限，私人或私法人亦得為受託之對象，此由法
    務部法律決字第0930047798號函之函詢主旨中將縣市政府及
    臺灣土地銀行（92年7月1日即已改制為台灣土地銀行股份有
    限公司）二者並列，即可得知（見原審卷第123頁），故被
    上訴人辯稱上訴人將系爭土地委託被上訴人代管，係依省有
    財產管理規則第7條第1項第6款及第7條第2項之規定，其性
    質屬行政上授權之委辦，非屬私法上之法律關係，委無足採
    ，本院對本件訴訟自有審判權。
乙、實體部分：
一、上訴人主張：系爭土地屬伊負責經管之國有學產地，所有權
    人為中華民國，前經該土地之管理權人教育廳委託被上訴人
    代為管理，伊於88年8月接管後亦同。詎被上訴人於82年間
    為開闢台南市○○路地○街工程，未事先徵得教育廳同意，
    竟將原在海安路設攤之攤商（下稱海安攤商）安置至系爭土
    地上，並擅自核發建築執照及臨時使用執照予海安攤商，以
    致其等在該土地上興建海安路臨時綜合商場營業，被上訴人
    違反代管委任關係，自屬債務不履行，造成海安攤商無權占
    用該土地，致伊受有損害，應負賠償責任。嗣教育廳於85年
    間與台南市政府簽訂台灣省省有學產土地租賃契約，租期為
    同年4月7日至86年12月31日，期滿續約1年。87年底，因海
    安攤商拒繳租金，台南市議會不同意該筆租金預算致未再續
    約，被上訴人自88年1月1日起繼續代管系爭土地，其中82年
    10月26日至85年4月6日使用補償金14,161,904元、88年1月1
    日至97年11月30日使用補償金112,203,974元，共計126,365
    ,878元（占用面積×公告地價×年息百分之5×占用時間）
    ，尚未繳納，因依侵權行為及不當得利之法律關係，並於本
    院前審追加委任契約債務不履行之損害賠償請求權，提起本
    訴。原審就此部分為敗訴判決部分，尚有未洽等語。併上訴
    聲明：(一)原判決關於駁回下列第2項之訴及假執行之聲請
    廢棄。(二)被上訴人應給付上訴人126,365,878元及自起訴
    狀繕本送達翌日起至清償日止，按年息百分之5計算之利息
    。(三)上訴人願供擔保請准宣告假執行。(四)歷審之訴訟費
    用由被上訴人負擔（上訴人超過上開請求部分，或經判決勝
    訴確定，或經減縮聲明，不在本審審判範圍）。
二、被上訴人則抗辯：伊於82年間將系爭土地交付予海安攤商興
    建海安路臨時綜合商場，雖未事先徵得上訴人同意，然海安
    攤商占用系爭土地期間，兩造曾於86年3月間訂有租賃契約
    ，租賃期間自85年4月7日起至86年12月31日止，租期屆滿後
    再續租1年至87年底。自88年l月1日起上訴人委由伊代管該
    土地期間，不反對伊將土地交付海安攤商使用以收取租金、
    使用補償金之管理方式，其依不當得利、侵權行為之法律關
    係請求伊返還利益、賠償損害，均屬無據。且教育部將該土
    地委託伊代管，雙方無從成立委任關係，縱認兩造間成立委
    任關係，而海安攤商非得申請撥用或借用，上訴人亦僅能請
    求伊回復原狀俾促海安攤商遷出，難認使其受有系爭損害，
    其請求賠償債務不履行之損害，亦非有據。況上訴人業於84
    年3月22日知情發函請求賠償損害，其侵權行為損害賠償請
    求權已逾2年或10年之時效；其本於不當得利返還請求權請
    求賠付相當於租金之損害，亦逾五年之時效，且上訴人於82
    年間即已知悉伊未經其同意將系爭土地交付攤商使用，其於
    98年5月15日始提起本件訴訟，顯已逾15年消滅時效期間，
    自不得請求，又伊表示願給付使用補償金，而非表示上訴人
    得本於委任契約債務不履行之損害賠償請求權，請求伊賠償
    其損害，自難認上訴人因委任關係所生之損害賠償請求權，
    已因伊之承認而中斷時效。等語。原審判決駁回上訴人之請
    求，尚無違誤等語。併答辯聲明：(一)上訴駁回。(二)第二
    審訴訟費用由上訴人負擔。(三)如受不利判決，願供擔保請
    准予宣告免為假執行
三、兩造不爭執及爭執之事項：
(一)兩造不爭執之事項（見本院重上卷第58頁反面至第59頁）：
  1.系爭土地於88年8月16日前之所有權人為臺灣省，管理者為
    教育廳；同年8月17日以後，所有權人為中華民國，管理者
    為上訴人。
  2.被上訴人在82年間為安置海安路地下街工程拆遷戶攤商，未
    事先經當時系爭土地管理者之同意，提供系爭土地予海安攤
    商興建海安路臨時綜合商場作為臨時營業處迄今。
  3.82年10月26日至85年4月6日間及88年1月1日至97年12月2日間
    ，兩造就系爭土地皆為代管關係。
  4.兩造於85年4月7日就系爭土地訂立租賃契約，租賃期間為85
    年4月7日起至87年12月31日止，租金每年10,434,690元，約
    定被上訴人如欲在系爭土地上搭建任何建物，需經上訴人同
    意，並於租賃期間屆滿或終止時，由被上訴人無條件負責拆
    除回復原狀或經上訴人同意後，按現狀無償點交。
  5.上訴人於系爭土地租期屆滿後，委請被上訴人代向使用系爭
    土地之海安攤商徵收租金及使用補償費。並曾於94年1月17
    日函覆被上訴人，同意將海安路攤商所繳補償金百分之10予
    被上訴人，作為經徵管理費。
(二)兩造爭執之事項（見本院重上卷第59頁）：
  1.被上訴人核發建照、使用執照及容許海安路攤商使用系爭土
    地，是否構成委任關係債務不履行損害賠償或不當得利或侵
    權行為？
  2.被上訴人主張時效抗辯是否有理由？
四、得心證之理由：
(一)查系爭土地於97年12月3日無償撥用予金城國中作為學校用
    地前，為非公用財產，於88年8月16日前為台灣省所有，並
    由管理機關教育廳依廢止前之省有財產管理規則第7條第1項
    第6款及第2項規定，自82年10月26日起委託被上訴人代為管
    理；88年8月17日後，所有權人為中華民國，管理機關則為
    上訴人，則委託被上訴人管理之依據應為國有財產法第12條
    及第13條，為兩造所不爭，並有系爭土地之人工（含日據、
    總登記、重造登記簿）、電子謄本、異動索引及異動清冊等
    件在卷為憑（見原審卷第53至90頁），堪信屬實。
(二)按稱委任者，謂當事人約定，一方委託他方處理事務，他方
    允為處理之契約，民法第528條定有明文。委任之目的，在
    一定事務之處理。故受任人給付勞務，僅為手段，除當事人
    另有約定外，得在委任人所授權限範圍內，自行裁量決定處
    理一定事務之方法，以完成委任之目的（最高法院96年度台
    上字第1426號、92年度台上字第1202號判決意旨參照）。經
    查，依省有財產管理規則第7條第1項第6款及第2項規定，學
    產房地以教育廳為管理機關，並得委託縣（市）政府或適當
    機構代管之，參酌省有財產管理規則之其他規定，無非係用
    以規範省有財產（含公用及非公用財產）之取得、保管、使
    用、收益及處分等事項，是其所謂管理應僅係管理機關以管
    理人之身分，就其所支配之財產所為狀態之維持、收益、處
    分及利用等行為，則上訴人基於管理便利及人力有限等緣故
    ，委託被上訴人代為管理，所規範之權利義務關係應屬委任
    關係。
(三)次按受任人處理委任事務，應依委任人之指示，並與處理自
    己事務為同一之注意；受任人之權限，依委任契約之訂定。
    未訂定者，依其委任事務之性質定之；受任人因處理委任事
    務有過失，或因逾越權限之行為所生之損害，對於委任人應
    負賠償之責，民法第535 條、第532條、第544條分別定有明
    文。經查，兩造對於就系爭土地於82年10月26日至85年4月6
    日間及88年1月1日至97年12月2日間皆成立代管關係並不爭
    執。而系爭土地依省有財產管理規則第4條、國有財產法第4
    條規定，性質皆屬非公用財產。依據省有財產管理規則第3
    章規定，非公用土地之使用，或須依第3章第2節非公用財產
    之撥用及移轉使用辦理，或須依第3章第3節非公用財產之借
    用辦理（見原審卷第99至107頁）。就非公用財產之撥用及
    移轉使用者而言，依省有財產管理規則第26及27條之規定，
    係適用於撥供各級政府機關為公務用或公共用之情形，且「
    申請撥用非公用財產之土地者，應檢具撥用計畫及圖說，報
    經其上級機關核明屬實，並徵得管理機關及主管機關同意後
    ，依土地法第26條規定，送請當地縣（市）政府核轉本府（
    即臺灣省政府）核辦之。」而就非公用財產之借用者，依省
    有財產管理規則第32條規定，係適用於「供各機關、部隊、
    學校因臨時性或緊急性之公務用或公共用，為短期之借用，
    其借用期間，不得逾1年，如屬土地，並不得供建築使用」
    之情形，且「借用機關應備具主管機關規定之借用申請書，
    徵得管理機關同意並報經本府（即臺灣省政府）核准後為之
    。」又依國有財產法第4章之規定，非公用土地之使用，亦
    須依第4章第2節非公用財產之撥用辦理，或須依第4章第3節
    非公用財產之借用辦理。就非公用財產之撥用者而言，依該
    法第38條之規定，係適用於各級政府機關為公務用或公共所
    需之情形，且「應由申請撥用機關檢具使用計畫及圖說，報
    經其上級機關核明屬實，並徵得財政部國有財產局同意後，
    層報行政院核定之。」而就非公用財產之借用者，依該法第
    40條規定，係適用於「非公用財產得供各機關、部隊、學校
    因臨時性或緊急性之公務用或公共用，為短期之借用；其借
    用期間，不得逾3個月。如屬土地，並不得供建築使用」之
    情形，且「應由需用機關徵得管理機關同意為之，並通知財
    政部。」是以，系爭土地既屬非公用財產，原管理機關即上
    訴人於辦理使用時，不論係依省有財產管理規則或國有財產
    法，皆須由需用單位依上開規定，在符合特定公用或公務目
    的並踐行相關申請程序之下，始得交由需用單位使用。而本
    件代管機關即被上訴人既係受上訴人委任處理系爭土地管理
    事務，其代為處理該土地保管、使用收益之事務時，應依照
    上開省有財產管理規則或依國有財產法之相關規定辦理。
(四)被上訴人於82年10月26日至85年4月6日成立代管期間，核發
    建造執照、使用執照及容許海安攤商使用系爭土地之行為，
    是否構成委任關係債務不履行？
  1.被上訴人於82年10月26日至85年4月6日年間，為安置海安路
    地下街工程拆遷戶攤商，未事先經上訴人之同意，提供系爭
    土地予海安攤商興建海安路臨時綜合商場作為臨時營業處，
    有被上訴人83年8月9日83南市工土字第25948號函可稽（見
    原審卷第39頁）。又海安攤商並非屬上開規定中得申請撥用
    或借用之機關單位，自無從依法申請系爭土地之撥用或借用
    ，被上訴人應不得將該土地交予海安攤商使用。是以，系爭
    土地於82年10月26日至85年4月6日成立代管關係期間，被上
    訴人違反上開相關規定，擅自將該土地交由海安攤商使用，
    自屬未依雙方代管委任契約之內容履行委任事務之處理，亦
    逾越其受任處理事務之權限，當屬違反雙方代管委任契約之
    債務不履行行為，被上訴人依民法第544條規定應負損害賠
    償責任。
  2.兩造就系爭土地之代管關係屬委任關係，如上所述，則依民
    法第544條、第125條規定，此項委任關係所生損害賠償責任
    之請求權時效為15年。上訴人主張被上訴人曾自知違反代管
    委任契約之責任，且亦承認應賠償伊之一切損害，提出85年
    1月26日台南市政府擅自占用代管之省有學產地暫作安置該
    市○○路臨時綜合商場攤販研商處理會議紀錄影本一紙為證
    （見原審卷23、29至30頁），觀諸該會議紀錄七之(一)內載
    ：「市政府處理本案時在程序上確有瑕疵，但我們（指台南
    市政府）願負起全部責任，賠償教育廳所受之損害」等語，
    由該會議係因「台南市政府擅自占用代管之省有學產地暫作
    安置該市○○路臨時綜合商場攤販」而召開，乃屬代管事項
    所生損害，不因被上訴人給付費用之名稱為使用補償金而有
    所不同，則教育部之委任契約債務不履行損害賠償請求權，
    已因台南市政府承認而中斷時效，而本件上訴人係於98年5
    月15日提起本件訴訟，尚未超過15年之時效期間，被上訴人
    就此部分為時效抗辯，非屬有據。
  3.另按城市地方房屋之租金，以不超過土地及其建築物申報總
    價額年息百分之10為限。該條規定於租用基地建築房屋準用
    之。又公有土地以各該宗土地之公告地價為申報地價，免予
    申報。土地法第97條、第105條、平均地權條例施行細則第
    21條分別定有明文。查系爭土地地目編定為養地，其申報地
    價即公告地價及被上訴同意海安攤商使用之面積各如附表所
    示為被上訴人所不爭，本院斟酌系爭土地之位置及海安攤商
    使用情形，認上訴人主張依公告地價總額年息百分之5計算
    ，尚屬適當，則上訴人扣除被上訴人已繳納之金額後，得請
    求被上訴人給付此部分損害合計14,161,904元，要屬有據。
(五)被上訴人於租期屆滿後之88年1月1日至97年12月2日間代管
    行為是否構成委任契約之債務不履行行為，不當得利或侵權
    行為？經查：
  1.兩造於系爭土地租賃契約之租期屆滿後，就系爭土地於88年
    1月1日至97年12月2日間亦成立代管關係部分，因上訴人於
    系爭土地租期屆滿後，委請被上訴人代向使用系爭土地之海
    安路攤商徵收租金及使用補償費，並曾於94年1月17日函覆
    被上訴人，同意將海安路攤商所繳補償金百分之10予被上訴
    人，作為經徵管理費，有上訴人94年1月17日部授教中（總
    ）字第0940550255號函影本在卷可稽（見原審卷第29-30頁
    ），且為兩造所不爭之事實，則兩造就系爭土地之管理既有
    委任關係存在，且被上訴人亦依約定期將向海安攤商收取之
    使用補償金轉交予上訴人，並有國有學產基金使用補償金收
    入繳款書影本2紙在卷可按（見本院重上卷第102-103頁），
    上訴人並陳稱對前開繳款書形式上無意見等語（見本院重上
    卷第83頁），自難認被上訴人於租期屆滿後之88年1月1日至
    97年12月2日間有何違背委任契約行為之情事。
  2.次按無法律上之原因而受利益，致他人受損害者，應返還其
    利益，民法第179條定有明文。經查，本件上訴人於上開期
    間委託被上訴人代管系爭土地，兩造間就系爭土地之管理存
    有委任契約，而本件上訴人於系爭土地租賃契約租期屆滿後
    ，委任關係仍存續期間，於93年2月16日函請被上訴人說明
    海安攤商租金、使用補償金之徵收情形，並請被上訴人對於
    積欠租金、使用補償金之攤商繼續催繳或辦理支付命令，並
    同意將攤商所繳補償金之百分之10給予被上訴人，作為經徵
    管理費，為兩造所不爭執（見本院重上卷第59頁），被上訴
    人亦陸續將所代收之使用補償金如數交予上訴人，此有上訴
    人所提系爭土地租金、使用補償金明細表1件在卷可證（見
    原審卷第38頁），堪信為真實。是以，兩造雙方就系爭土地
    之管理既有委任關係存在，且被上訴人亦依約定將向海安攤
    商收取之使用補償金轉交予上訴人，自難認被上訴人向攤商
    收取使用補償金後再轉交上訴人之行為，有何無法律上原因
    ，亦或受有利益之情事。況且，實際占用系爭土地者，乃係
    在系爭土地上興建綜合商場之海安攤商，被上訴人並未實際
    占有、使用系爭土地，更難謂被上訴人受有何利益可言。是
    故，上訴人依不當得利之法律關係，請求被上訴人賠償此部
    分相當於租金之損害，尚非有據。
  3.兩造於系爭土地租賃契約之租期屆滿後，就系爭土地於88年
    1月1日至97年12月2日間亦成立代管關係，且被上訴人亦依
    約定將向海安攤商收取之使用補償金轉交予上訴人，自難認
    被上訴人於該期間內有何違背委任契約之行為，已如上述，
    則系爭土地於租期屆滿後由被上訴人代管期間，被上訴人將
    該土地交由海安攤商使用應無任何不法之情事，上訴人據此
    請求被上訴人應負侵權行為損害賠償責任，為無可採。
五、綜上所述，上訴人本於委任契約債務不履行之法律關係，請
    求被上訴人應給付上訴人自82年10月26日至85年4月6日成立
    代管期間之損害賠償14,161,904元，及自起訴狀繕本送達翌
    日即98年5月22日（查被上訴人係於98年5月21日收受本件民
    事訴訟起訴狀繕本，有送達證書在卷可稽，參見原審卷第13
    頁）起至清償日止，按年息百分之5計算之利息部分，自屬
    正當，應予准許。逾此所為之請求，洵屬無據，無從准許（
    本審審理範圍）。原審就上開應准許部分，為上訴人敗訴之
    判決，並駁回其假執行之聲請，尚有未洽，上訴人就此部分
    上訴意旨指摘原判決不當，求予廢棄改判，為有理由，爰由
    本院就此部分予以廢棄改判如主文第二項所示，並依兩造之
    聲請，分別酌定擔保金額為准、免假執行之宣告如主文第五
    項所示，至於上訴人之請求不應准許部分，原審為上訴人敗
    訴之判決，並駁回其假執行之聲請，經核於法並無不合，上
    訴人就此部分上訴意旨求予廢棄改判，為無理由，應予駁回
    。又上訴人追加依委任關係債務不履行之法律關係，請求被
    上訴人賠償自88年1月1日至97年12月2日間之損害，為無理
    由，應予駁回。上訴人追加之訴既經駁回，其假執行之聲請
    亦失所附麗，應併予駁回。另上訴人就自82年10月26日至85
    年4月6日成立代管期間之損害賠償部分，係依侵權行為、不
    當得利及委任關係債務不履行請求賠償，雖該三項請求權為
    不同之訴訟標的法律關係，惟其聲明同一，屬訴之重疊合併
    ，此部分本院既准上訴人依委任關係債務不履行請求賠償，
    自無庸再就上訴人其餘請求部分予以審酌。
六、本件判決結果已明，兩造其餘之攻擊或防禦方法，經本院斟
    酌後，認為均與判決之結果不生影響，自無逐一詳予論駁之
    必要，併此敘明。
七、據上論結，本件上訴及追加之訴，為一部有理由，一部無理
    由，依民事訴訟法第449條第1項、第79條，判決如主文。
中    華    民    國    100   年    3    月    31    日
                  民事第一庭審判長    法  官  丁振昌
                                      法  官  李素靖
                                      法  官  高明發
上為正本係照原本作成。
如不服本判決，應於收受送達後20日內向本院提出上訴書狀，其
未表明上訴理由者，應於提出上訴後20日內向本院補提理由書狀
（均須按他造當事人之人數附繕本）上訴時應提出委任律師或具
有律師資格之人之委任狀；委任有律師資格者，另應附具律師資
格證書及釋明委任人與受任人有民事訴訟法第466條之1第1項但
書或第2項（詳附註）所定關係之釋明文書影本。
中    華    民    國   100    年    4     月    1     日
                                      書記官  王全龍
【附註】
民事訴訟法第466條之1：
(1)對於第二審判決上訴，上訴人應委任律師為訴訟代理人。但上
  訴人或其法定代理人具有律師資格者，不在此限。
(2)上訴人之配偶、三親等內之血親、二親等內之姻親，或上訴人
  為法人、中央或地方機關時，其所屬專任人員具有律師資格並
  經法院認為適當者，亦得為第三審訴訟代理人。
民事訴訟法第466條之2第1項：
  上訴人無資力委任訴訟代理人者，得依訴訟救助之規定，聲請
  第三審法院為之選任律師為其訴訟代理人。